【裁判字號】    89,台上,1537
【裁判日期】    890707
【裁判案由】    遷讓房屋等
【裁判全文】
最高法院民事判決                              八十九年度台上字第一五三七號
    上  訴  人  甲○○
    被 上訴 人  財政部國有財產局台灣北區辦事處
    法定代理人  洪寶川
右當事人間請求遷讓房屋等事件，上訴人對於中華民國八十八年二月八日台灣高等法
院第二審更審判決（八十七年度重上更(一)字第一二三號），提起上訴，本院判決如左
：
    主  文
原判決關於駁回上訴人就返還不當得利之上訴，暨該訴訟費用部分廢棄，發回台灣高
等法院。
其他上訴駁回。
第三審訴訟費用，除發回部分外，由上訴人負擔。
    理  由
本件被上訴人主張：台北市○○區○○段二小段六七九號土地（下稱系爭土地）暨其
上建物，即門牌號碼台北市○○路五五巷一弄二號房屋（下稱系爭房屋），原係台灣
鋁業股份有限公司（下稱台鋁公司）所有，供作職務宿舍，台鋁公司奉令結束營業依
法繳庫，移交中華民國所有，並以伊為管理機關。上訴人之夫即台鋁公司前董事長孫
景華早已退休，無使用系爭房地之合法權源，經台鋁公司及伊多次催告返還，均置之
不理。上訴人無法律上原因，使用系爭房地多年，依社會之通常觀念，顯獲有相當之
利益，致伊受有損害等情，爰依民法第七百六十七條、第一百七十九條之規定，求為
命上訴人遷讓房屋，並返還不當得利新台幣（下同）一百三十五萬二千二百八十七元
，及自民國八十三年七月一日起至遷讓系爭房屋之日止，按月給付四萬五千三百六十
六元之判決（第一審判命上訴人遷讓系爭房屋，連同系爭土地一併返還，並給付十九
萬八千四百七十九元及自八十三年七月一日起至遷讓房屋日止，按月給付四萬三千三
百七十三元，駁回被上訴人其餘之請求，兩造各自對其不利部分提起第二審上訴。被
上訴人於發回前第二審程序就不當得利之請求，減縮為自八十一年九月三日起算，求
為命上訴人與第一審共同被告孫玫兒再連帶給付伊五十二萬五千五百零六元之判決，
其中被上訴人請求上訴人給付超過六十一萬九千一百六十七元〔連同第一審判命給付
之十九萬八千四百七十九元〕及自八十三年七月一日起至遷讓系爭房屋日止按月以四
萬三千三百七十三元計算之不當得利金額暨請求孫玫兒連帶給付部分，經發回前第二
審為其敗訴之判決，未據被上訴人聲明上訴，已告確定；至上訴人敗訴部分，則由本
院發回更審。被上訴人於原審就其不當得利第一審敗訴部分，復減縮其上訴聲明，求
為命上訴人再給付伊三十七萬三千七百八十元）。
上訴人則以：前台鋁公司及被上訴人均同意伊繼續居住使用系爭房屋，且依行政院及
經濟部之函示，在規劃洽遷伊新住處前，不得要求伊搬遷。況伊居住系爭房屋，已支
出稅捐及鉅額修繕費用，與被上訴人間有租賃關係存在，亦無不當得利之可言等語。
資為抗辯。
原審以：系爭房地係前台鋁公司所有，供作職務宿舍，台鋁公司奉令結束營業依法繳
庫，移交為中華民國所有，並以被上訴人為管理機關。上訴人之夫孫景華原任台鋁公
司董事長，獲配住系爭房屋，於退休後與上訴人繼續使用系爭房地，嗣孫景華於八十
三年三月六日病逝，目前仍由上訴人占用系爭房地。上訴人雖辯稱：伊係經行政院及
經濟部同意而居住使用系爭房屋，被上訴人未依上級政令規劃洽遷前，伊非無權占用
云云，惟按「宿舍借用期限，以借用人任職各該機關期間為限，借用人調職、離職及
退休時，應在三個月內遷出。」行政院發布之事務管理規則第二百四十九條第二項定
有明文，是無論任職公務員之職務、職等為何﹖凡因任職關係獲准配住宿舍，於其調
職、離職及退休時，均應依限遷出宿舍。至行政院於七十二年九月間致立法院函稱：
「經濟部所屬國營事業機構間或給予已退休之董事長、總經理宿舍以外之供應，乃因
其畢生竭智盡忠於其事業，為照顧其年老退休後之生活，而稍予禮遇。惟該部已採取
左列措施：已退離之董事長、總經理住在公家宿舍者，鑑於其在任職期間，係由公家
供給宿舍，將輔建住宅之機會讓與一般職工，致退休後，無自有房屋可住，如遽予收
回原配住之宿舍，不獨居無處所，亦非政府照顧退休人員之德意，故目前仍維持現狀
，一俟其自有住宅時即予收回。」及經濟部對其所屬各事業單位（包括台鋁公司）函
示：「已退休及離職之董事長及總經理，因無自有住宅現仍借住各事業宿舍者，目前
同意暫維現狀，容再規劃洽遷」各等語，或屬一時權宜措施，或為體諒離職人員一時
覓屋無著，非謂政府未對離退人員安排離退後之住處，該離退人員即可永不搬離所配
住之公家宿舍。且配住宿舍之法律性質為使用借貸，孫景華早於六十六年即已退休，
前台鋁公司及被上訴人分別自七十六年至八十一年間多次函催及以存證信函請其搬遷
，規劃洽遷之緩衝時間不可謂不長，被上訴人或前台鋁公司縱未以一具體方案安排孫
景華退休後之住處，亦屬另一問題，無礙孫景華使用借貸之目的已達，使用業已完畢
。縱認上訴人所謂，行政院、經濟部同意續住云云屬實，非但係針對孫景華而言；且
於孫景華生前，台鋁公司已通知其終止使用借貸關係，孫景華及上訴人均無由續住，
上訴人辯稱：其係有權占有系爭房地云云，並無可採。又上訴人支出修繕費用予修繕
房舍之人，繳付稅捐予稅捐機關，此與被上訴人將系爭房地借與孫景華居住之間，並
無任何對價關係，難認上訴人與被上訴人間成立租賃關係。上訴人辯稱：其因支付房
舍修繕費用及繳納稅捐，係「有償」使用，有租賃關係存在云云，亦無足取。上訴人
無正當權源占用系爭房地，被上訴人為所有人之管理機關，依民法第七百六十七條之
規定，請求上訴人遷讓系爭房屋，應予准許。再無法律上之原因而受利益，致他人受
損害者，應返還其所受利益。無權占有使用他人之物，依社會通常之觀念，可獲得相
當於租金之利益，物之所有人自受有相當於租金之損失。孫景華生前經台鋁公司通知
遷讓返還系爭房地時，已屬無權占有，彼時上訴人雖為孫景華之占有輔助人，惟孫景
華於八十三年三月六日逝世，上訴人自八十三年三月七日起占有系爭房地係為自己占
有，被上訴人主張：上訴人無權占有系爭房地，使其受有相當於租金之損害云云，並
非無據。經審酌系爭房地坐落於陽明山區，為獨門獨院之高級二層樓房住宅，雖建築
時日較久，惟內部寬敞，環境寧靜，附近交通便捷，並參考行政院八十二年四月二十
三日台八十二財字第一一一五三號函所定國有出租基地租金率調整方案（即國有出租
基地，自八十二年七月一日起，一律依照土地申報地價年息百分之五計收租金）、財
政部七十八年十一月二日台財二字第七八○一五八五○號函（於第四條第二項第一款
占用情形合於補辦租賃規定，於起訴後始予申租者，按行政院核定之租金率再加二分
之一）之相關規定，認被上訴人得請求之損害金，土地部分於八十二年六月三十日以
前按申報地價年息百分之四點五，之後按百分之七點五計算；房屋部分以按房屋課稅
現值之百分之七點五計算一年之損害金為適當。系爭土地面積三四四點八三平方公尺
，八十二年度之公告地價為每平方公尺一萬四千九百元，八十三年度之申報地價為一
萬九千二百元，依平均地權條例施行細則第二十一條規定，公有土地以各該宗土地公
告地價為申報地價，則系爭土地之申報地價八十二年度即為每平方公尺一萬四千九百
元，八十三年七月一日以後為每平方公尺一萬九千二百元；至系爭房屋八十二年度之
房屋課稅現值為三十二萬四千五百元，八十三年度之課稅現值為三十一萬八千九百元
。是上訴人自八十三年三月七日至八十三年六月三十日之不當得利為十三萬二千二百
六十八元（系爭土地部分十二萬二千四百六十七元、系爭房屋部分七千六百零一元〔
原判決計算式算得之金額，惟於理由本文誤載為七萬六千零一元〕）；又自八十三年
七月一日起即起訴後至返還系爭房地日止，按月應給付系爭土地部分四萬一千三百八
十元、系爭房屋部分一千九百九十三元之不當得利，合計四萬三千三百七十三元。被
上訴人請求上訴人給付相當租金之損害金，其中起訴前應給付之不當得利計十三萬二
千二百六十八元，起訴後按月應給付四萬三千三百七十元，於此範圍，被上訴人之請
求，為有理由。因而將第一審所為命上訴人給付不當得利金額中超過此範圍之判決部
分廢棄，改判駁回被上訴人之訴；並駁回上訴人其餘之上訴及被上訴人之上訴。
關於返還系爭房地部分：原審以前開理由為上訴人敗訴之判決，經核尚無違誤。上訴
人猶執前詞，指摘原判決關此部分為不當，求予廢棄，非有理由。
關於返還不當得利部分：按民事訴訟法第四百六十九條第六款所謂判決理由矛盾，係
指其理由前後矛盾，或判決主文與理由不符之情形而言，有一於此，均足為廢棄發回
之原因。查上訴人於八十三年三月七日至八十三年六月三十日間所受之不當得利，原
審認定系爭土地部分為十二萬二千四百六十七元，系爭房屋部分為七千六百零一元（
理由本文誤載為七萬六千零一元），合計應為十三萬零六十八元，原審竟謂係十三萬
二千二百六十八元；又前揭系爭房屋部分不當得利部分，原審既認應以該年度即八十
二年度之課稅現值計算，且認定系爭房屋八十二年度之課稅現值為三十二萬四千五百
元，惟其計算式係以八十三年度之課稅現值三十一萬八千九百元為基準計算，不無理
由前後矛盾之違法。再者，被上訴人係於八十三年八月二十九日提起本件訴訟（見一
審卷第五頁收狀日戳），原審竟兀自認定被上訴人係八十三年七月一日起訴，並謂上
訴人八十三年三月七日至八十三年六月三十日間即起訴前之不當得利為十三萬二千二
百六十八元，自八十三年七月一日起即起訴後至返還系爭房地日止之不當得利按月四
萬三千三百七十三元計算，與卷存資料更係不符。本件事實尚有不明，本院尚無從為
法律上之判斷。上訴論旨，指摘原判決關此部分不當，求予廢棄，非無理由。末查，
本件原審既於理由明：被上訴人請求上訴人給付相當租金之損害金，其中起訴前應
給付之不當得利計十三萬二千二百六十八元，起訴後按月應給付四萬三千三百七十元
，於此範圍，被上訴人之請求應予准許，超過部分，應予駁回，而將第一審判決命上
訴人給付被上訴人超過上開金額部分，予以廢棄，改判駁回被上訴人之訴（原判決理
由欄七、前段）。惟原判決主文第一項卻載：「原判決關於命上訴人甲○○給付超過
『十三萬二千二百六十八元』部分及該部分假執行之宣告暨訴訟費用之裁判廢棄」，
顯有判決理由中所表示之意思，於判決主文中漏未表示；並使人誤以為原判決亦將第
一審判決命上訴人返還系爭房地部分廢棄之情事，惟此係屬民事訴訟法第二百三十二
條第一項所謂顯然錯誤之情形，應由原法院為適宜之更正裁定，併此明。
據上論結，本件上訴為一部有理由，一部無理由，依民事訴訟法第四百七十七條第一
項、第四百七十八條第一項、第四百八十一條、第四百四十九條第一項、第七十八條
，判決如主文。
中      華      民      國    八十九    年      七      月      七      日
                              最高法院民事第三庭
                                  審判長法官  范  秉  閣
                                        法官  朱  建  男
                                        法官  許  澍  林
                                        法官  鄭  玉  山
                                        法官  許  朝  雄
      右正本證明與原本無異
                                              書  記  官
中      華      民      國    八十九    年      七      月    二十四    日


司法院資訊處製作；財團法人民間司法改革基金會備份。
